ACORDAO-COMPLETO-2340381

ACÓRDÃO 565/2019 ATA 2/2019 - SEGUNDA CÂMARA

VISTA, relatada e discutida esta tomada de contas especial, instaurada pelo Fundo Nacional de Desenvolvimento da Educação - FNDE em desfavor de José Cláudio Ferreira Martins, ex-prefeito de Jaguarão/RS, em decorrência da impugnação parcial das despesas e insuficiência no alcance das metas pactuadas, no âmbito do Convênio 10.251/2009 (Siafi 723966) .
ACORDAM os ministros do Tribunal de Contas da União, reunidos em sessão da 2ª Câmara, ante as razões expostas pela relatora e com fundamento nos arts. 1º, inciso I, 12, § 3º, 16, inciso III, alíneas “b” e “c”, 19, 23, inciso III, 26, 28, incisos I e II, e art. 57 da Lei 8.443/1992 c/c os arts. 1º, inciso I, 202, § 8º, 209, incisos II e III, 210, 214, inciso III, alínea “a”, e 215 a 217 do Regimento Interno, em: 
9.1. considerar revel José Cláudio Ferreira Martins;
9.2. julgar irregulares as suas contas;
9.3. condená-lo ao recolhimento aos cofres do Fundo Nacional de Desenvolvimento da Educação da quantia a seguir especificada como débito, atualizada monetariamente e acrescida de juros de mora a partir da data discriminada até a data do pagamento, descontando-se o valor já ressarcido, especificado abaixo como crédito:
	Valor Original (R$) 
	Data da Ocorrência
	Natureza

	100.000,00
	09/04/2010
	Débito

	12.653,57
	30/04/2013
	Crédito

9.4. aplicar-lhe multa de R$ 100.000,00 (cem mil reais) , a ser recolhida aos cofres do Tesouro Nacional, com atualização monetária calculada da data deste acórdão até a data do pagamento, se este for efetuado após o vencimento do prazo abaixo estipulado;
9.5. fixar prazo de 15 (quinze) dias, a contar da notificação, para comprovação, perante o Tribunal, do recolhimento das dívidas acima imputadas;
9.6. autorizar a cobrança judicial das dívidas, caso não atendida a notificação;
9.7. autorizar o pagamento das dívidas em até 36 (trinta e seis) parcelas mensais consecutivas, caso venha a ser solicitado pelo responsável antes do envio do processo para cobrança judicial;
9.8. fixar o vencimento da primeira parcela em 15 (quinze) dias, a contar do recebimento da notificação, e o das demais a cada 30 (trinta) dias, com incidência de encargos legais sobre o valor de cada parcela;
9.9. alertar ao responsável que a inadimplência de qualquer parcela acarretará vencimento antecipado do saldo devedor;
9.10. encaminhar cópia desta deliberação ao procurador-chefe da Procuradoria da República no Estado do Rio Grande do Sul, nos termos do § 3º do art. 16 da Lei 8.443/1992 c/c o § 7º do art. 209 do Regimento Interno, para adoção das medidas que entender cabíveis; e
9.11. dar ciência desta deliberação aos interessados.

Tomada de contas especial instaurada em razão de irregularidades na execução de convênio que teve por objeto o desenvolvimento de atividades recreativas e de lazer para atendimento de crianças, adolescentes, jovens, adultos, idosos e portadores de deficiência, no município de Jaguarão/RS.

Segunda Câmara

Prefeitura Municipal de Jaguarão/RS.

3. Interessados/Responsáveis:
3.1. Interessados: Ministério do Esporte (CNPJ 02.961.362/0001-74) e Prefeitura Municipal de Jaguarão/RS (CNPJ 88.414.552/0001-97).
3.2. Responsável: José Cláudio Ferreira Martins (CPF XXX.537.960-XX).

Augusto Nardes (na Presidência).

13.1. Ministros presentes: Augusto Nardes (na Presidência), Aroldo Cedraz, Raimundo Carreiro e Ana Arraes (Relatora).
13.2. Ministro que alegou impedimento na Sessão: Augusto Nardes (na Presidência).
13.3. Ministros-Substitutos presentes: Marcos Bemquerer Costa e André Luís de Carvalho.

ANA ARRAES

Adoto como relatório a instrução elaborada na Secretaria de Controle Externo de Tomada de Contas Especial, com a qual concordaram o dirigente daquela unidade técnica e o Ministério Público junto ao TCU - MPTCU (peças 14-17) :
“INTRODUÇÃO
1.	Versam os autos acerca de tomada de contas especial instaurada pelo Fundo Nacional de Desenvolvimento da Educação – FNDE em desfavor do Sr. José Cláudio Ferreira Martins, ex-Prefeito de Jaguarão/RS (gestões 2009-2012 e 2013-2016) , em decorrência da impugnação parcial das despesas em razão da insuficiência na execução das metas alcançadas com os recursos repassados ao Município de Jaguarão/RS no âmbito do Convênio 10251/2009 (Siafi 723966) , vigente de 31/12/2009 a 07/07/2012, que teve por objeto ‘o desenvolvimento de atividades recreativas e de lazer, em 01 (um) núcleo, para atendimento de crianças, adolescentes, jovens, adultos, idosos e portadores de deficiência, no município de Jaguarão/RS’, conforme a Cláusula Primeira do Termo de Convênio 10251/2009 (peça 2; p. 48) .
HISTÓRICO
2.	O presente processo foi objeto de instrução preliminar (peça 8) , a qual concluiu pela citação do Sr. José Cláudio Ferreira Martins. A mencionada proposta contou com a anuência do Diretor (peça 9) e do Secretário (peça 10) , tendo sido autorizada, por delegação de competência, a citação do responsável.
3.	A aludida citação do responsável foi levada a cabo por meio do Ofício 1085/2018-TCU/Secex-TCE, de 13/8/2018 (peça 11) , o qual foi recebido no domicílio do responsável (conforme identificado na peça 5) , em 17/10/2018, conforme atesta o AR (peça 12) .
3.1.	Por oportuno, deve-se recordar que a validade da citação pela via postal não depende de que o aviso de recebimento seja assinado pelo próprio destinatário da comunicação, sendo exigido tão somente verificar se a correspondência foi entregue no endereço correto, residindo aqui a necessidade de certeza inequívoca. 	Nesse sentido, não é outra a orientação da jurisprudência do TCU, conforme se verifica dos julgados a seguir transcritos:
São válidas as comunicações processuais entregues, mediante carta registrada, no endereço correto do responsável, não havendo necessidade de que o recebimento seja feito por ele próprio (Acórdão 3648/2013-TCU-Segunda Câmara, Relator Ministro JOSÉ JORGE) ;
É prescindível a entrega pessoal das comunicações pelo TCU, razão pela qual não há necessidade de que o aviso de recebimento seja assinado pelo próprio destinatário. Entregandose a correspondência no endereço correto do destinatário, presume-se o recebimento da citação. (Acórdão 1019/2008-TCU-Plenário, Relator Ministro BENJAMIN ZYMLER) ;
As comunicações do TCU, inclusive as citações, deverão ser realizadas mediante Aviso de Recebimento - AR, via Empresa Brasileira de Correios e Telégrafos, bastando para sua validade que se demonstre que a correspondência foi entregue no endereço correto. (Acórdão 1526/2007-TCU-Plenário, Relator Ministro AROLDO CEDRAZ) .
3.2.	Por outro lado, a validade do critério de comunicação processual do TCU foi referendada pelo Supremo Tribunal Federal, nos termos do julgamento do MS-AgR 25.816/DF, por meio do qual se afirmou a desnecessidade da ciência pessoal do interessado, entendendo-se suficiente a comprovação da entrega do ‘AR’ no endereço do destinatário:
EMENTA: AGRAVO REGIMENTAL. MANDADO DE SEGURANÇA. DESNECESSIDADE DE INTIMAÇÃO PESSOAL DAS DECISÕES DO TRIBUNAL DE CONTAS DA UNIÃO. ART. 179 DO REGIMENTO INTERNO DO TCU. INTIMAÇÃO DO ATO IMPUGNADO POR CARTA REGISTRADA, INICIADO O PRAZO DO ART. 18 DA LEI nº 1.533/51 DA DATA CONSTANTE DO AVISO DE RECEBIMENTO. DECADÊNCIA RECONHECIDA. AGRAVO IMPROVIDO.
O envio de carta registrada com aviso de recebimento está expressamente enumerado entre os meios de comunicação de que dispõe o Tribunal de Contas da União para proceder às suas intimações.
O inciso II do art. 179 do Regimento Interno do TCU é claro ao exigir apenas a comprovação da entrega no endereço do destinatário, bastando o aviso de recebimento simples.
4.	Por oportuno, deve-se registrar que o responsável foi citado em função da não comprovação da boa e regular aplicação dos recursos públicos repassados, à conta do Convênio 10251/2009 (Siafi 723966) , já que, conforme apontado no PARECER TÉCNICO DE AVALIAÇÃO DE CUMPRIMENTO DO OBJETO Nº 90/2015 (peça 2, pp. 140-152) , o órgão concedente concluiu pela reprovação da execução física, e, conforme consignado no PARECER FINANCEIRO Nº 012/2017-CPREC/CGPCO/DGI/SE/ME (peça 2, pp. 154-155; peça 3, pp. 48-50) , concluiu-se pela aprovação parcial com ressalva da prestação de contas, não obstante a reprovação da execução física pela área técnica, em função da impugnação parcial dos recursos repassados no valor de R$ 87.346,43, com data de origem do débito em 09/04/2010, considerando-se o valor de R$ 12.653,57 (doze mil, seiscentos e cinquenta e três reais e cinquenta e sete centavos) devolvido pela Prefeitura em 30/04/2013 como valor que deveria ser aprovado pelo FNDE.
5.	Cabe ressaltar que, em especial, as seguintes irregularidades, as quais constaram do ofício citatório, foram identificadas no PARECER TÉCNICO DE AVALIAÇÃO DE CUMPRIMENTO DO OBJETO Nº 90/2015 (peça 2, pp. 150-152) :
a)	Não comprovação da identificação do Núcleo;
b)	Não comprovação de atingimento da meta pactuada;
c)	Aquisição parcial do material permanente e de consumo;
d)	Aquisição de material permanente e de consumo não pactuado;
e)	Não comprovação do desenvolvimento das atividades sistemáticas pactuadas;
f)	Inobservância às orientações dessa Unidade Gestora quanto à forma de contratação do RH;
g)	Inconsistência na comprovação do período trabalhado pelo RH contratado;
h)	Inconsistência quanto à forma de contratação do RH, considerando haver um com a entidade Municipal para esse fim, e ao mesmo tempo, apresentar-se RPAs assinadas pelos contratados;
i)	Fragilidade na comprovação de pagamentos ao RH, mesmo diligenciada nesse sentido;
j)	Não comprovação de pagamentos com passagens, hospedagens e Pró-Labore do Formador;
k)	Não comprovação de divulgação do Programa;
l)	Realização de eventos a menor que o pactuado.
5.1.	Evidências: PARECER TÉCNICO DE AVALIAÇÃO DE CUMPRIMENTO DO OBJETO Nº 90/2015 (peça 2, pp. 140-152) e PARECER FINANCEIRO Nº 012/2017-CPREC/CGPCO/DGI/SE/ME (peça 2, pp. 154-155; peça 3, pp. 48-50) .
5.2.	Dispositivos violados: art. 37, caput, c/c o art. 70, parágrafo único, da Constituição da República Federativa do Brasil, art. 93 do Decreto-lei 200/1967; art. 66, caput, do Decreto 93.872/1986; alínea ‘a’, § 1º, do Inciso II, do Artigo 63 da Portaria Interministerial nº 127, de 29/5/2008, e Cláusula Décima do Termo de Convênio (peça 2; pp. 60 e 62) .
5.3.	Valores históricos dos débitos e respectivas datas de ocorrência:
	Valor Original (R$) 
	Data da Ocorrência
	Natureza

	100.000,00
	09/04/2010
	Débito

	12.653,57
	30/04/2013
	Crédito

5.4.	Por oportuno, deve-se recordar que, em 30/04/2013, a Prefeitura devolveu o valor de R$ 12.653,57 (doze mil, seiscentos e cinquenta e três reais e cinquenta e sete centavos) , conforme registrado à peça 3, p. 48. Por essa razão, a forma correta de calcular o dano ao erário é considerar, como débito, o montante total dos recursos repassados pelo convenente, no valor de R$ 100.000,00 (cem mil reais) , atualizados a partir de 09/04/2010, deduzindo-se, como crédito, o valor devolvido mencionado acima atualizado a partir da data da sua devolução.
6.	Compulsando os autos, verifica-se que, esgotado o prazo concedido ao responsável por meio do ofício citatório, sem que o mesmo apresentasse as suas alegações de defesa ou recolhesse o débito que lhe foi imputado, restou caracterizada a sua revelia, para todos os efeitos, dando-se prosseguimento ao presente processo, nos termos dispostos no art. 12, § 3º, da Lei 8.443/19921992 c/c o art. 202, § 8º, do RI/TCU.
EXAME TÉCNICO
7.	De início, salienta-se que está clara a competência deste Tribunal para julgar este processo, pois se trata de recursos federais repassados pelo FNDE ao município. Outrossim, não restou caracterizada nenhuma nulidade processual oriunda da inobservância de formalidades que acarretassem prejuízo processual ao responsável ou ao interesse público (art. 171 do RI/TCU) . Também foram atendidos os pressupostos de constituição e desenvolvimento válido e regular desta TCE (art. 71, inciso II, da Constituição Federal, art. 8°, caput, da Lei 8.443/1992, art. 84 do Decreto-Lei 200/1967 e art. 5°, caput, parágrafo único e incisos I a IV, da IN/TCU 71/2012, modificada pela IN/TCU 76/2016) .
8.	Por outro lado, verifica-se que não houve o transcurso de mais de dez anos desde os fatos geradores da dívida sem que tenha havido a notificação do responsável pela autoridade administrativa federal competente (art. 6º, inciso II, c/c art. 19, da IN/TCU 71/2012, modificada pela IN/TCU 76/2016) , uma vez que os recursos transferidos em 2010 (conforme peça 3, p. 48) e o responsável foi notificado sobre as irregularidades pela autoridade administrativa competente, em 2016 e 2017, por meio dos ofícios, os quais foram recebidos conforme atestam os ARs mencionados na tabela a seguir:
	Ofício
	Localização
	AR (localização, data) 

	OFÍCIO Nº 773/2016/CGPCO/DGI/SE/ME, de 23/11/2016
	peça 3, p. 42
	peça 3, p. 44, 01/12/2016

	OFÍCIO Nº 062 /2017/CGPCO/DGI/SE/ME, de 24/01/2017
	peça 3, p. 46
	peça 3, p. 54, Devolvido como ‘Não procurado’

	OFÍCIO Nº 066/2017/CGPCO/DGI/SE/ME, de 26/01/2017
	peça 3, p. 56
	peça 3, p. 59, Devolvido como ‘Não procurado’

	OFÍCIO Nº 067/2017/CGPCO/DGI/SE/ME, de 26/01/2017
	peça 3, p. 60
	peça 3, p. 62, 01/02/2017

9.	Também se verifica que o valor atualizado do débito apurado sem juros, em 01/01/2017, é igual a R$ 138.628,66 (peça 13) , portanto, superior a R$ 100.000,00, na forma estabelecida conforme os artigos 6º, inciso I, e 19, da IN/TCU 71/2012, modificada pela IN/TCU 76/2016	.
10.	A propósito, registra-se que, em atendimento ao item 9.4, do Acórdão 1772/2017-TCU-Plenário (Relator Ministro-Substituto Augusto Sherman Cavalcanti) , foi efetuada pesquisa no sistema processual do TCU, e não foram encontradas tomadas de contas especiais em tramitação com débitos imputáveis ao responsável com valores inferiores ao fixado no art. 6º, inciso I, da Instrução Normativa TCU 71/2012, a fim de que seja observado o disposto no art. 6º, § 1º, da mesma norma.
11.	Por oportuno, cabe ressaltar que houve a correta formulação da imputação das irregularidades ao responsável e foi adequada a descrição das mesmas no expediente de citação, com base na individualização das suas condutas omissivas e comissivas, como já foi detalhado no item 5, e seus respectivos subitens, desta instrução.
12.	Por seu turno, ressalta-se que foi viabilizado o exercício do contraditório em sua dimensão substancial, pois se realizou a citação do responsável José Cláudio Ferreira Martins por meio do Ofício 1085/2018-TCU/Secex-TCE, de 13/8/2018 (peça 11) , o qual foi recebido no domicílio do responsável, em 17/10/2018, conforme atesta o AR (peça 12) , atendendo ao art. 5º, inciso LV, da Constituição Federal c/c o art. 12, incisos I e II da Lei 8.443/1992.
13.	Por sua vez, o responsável José Cláudio Ferreira Martins, apesar de ter recebido o expediente citatório (peça 11) , conforme atesta o AR respectivo (peça 12) , permaneceu silente, restando efetivamente configurada a sua revelia, para todos os efeitos, dando-se prosseguimento ao processo, nos termos dispostos no art. 12, § 3º, da Lei 8.443/19921992 c/c o art. 202, § 8º, do RI/TCU.
CONCLUSÃO
14.	Como se verificou na seção ‘EXAME TÉCNICO’ anterior, restou evidenciada a competência do TCU para julgar o presente processo, pois se trata de recursos federais que foram repassados pelo FNDE ao Município de Jaguarão/RS. Também foi caracterizada adequadamente a responsabilidade do Sr. José Cláudio Ferreira Martins, conforme detalhado no item 5, e seus respectivos subitens, desta instrução.
15.	Além disso, restaram demonstrados: (i) a viabilidade do exercício do contraditório em sua dimensão substancial e a regularidade na abertura do contraditório e o exercício da ampla defesa (art. 5º, inciso LV, da Constituição Federal c/c o art. 12, incisos I e II da Lei 8.443/1992) ; (ii) a suficiência dos elementos probatórios indispensáveis à formação do juízo quanto à ocorrência do dano ao erário ocasionado por atos ilícitos e a vinculação destes com as condutas do responsável arrolado no polo passivo deste processo (art. 5º, caput, parágrafo único e incisos I, II e IV, da IN TCU 71/2012) ; (iii) a ausência de nulidades processuais oriundas da inobservância de formalidades que acarretem prejuízo processual aos responsáveis ou ao interesse público (art. 171 do RI/TCU) . Portanto, estão presentes todos os pressupostos necessários para a formação do juízo de mérito das contas.
16.	Por sua vez, restou claramente comprovado o dano ao erário ocasionado em virtude das irregularidades enumeradas no item 5, e seus respectivos subitens, desta instrução, em relação ao Convênio 10251/2009 (Siafi 723966) .
17.	Por oportuno, deve-se mencionar que, como restou efetivamente configurada a revelia do responsável José Cláudio Ferreira Martins, para todos os efeitos, será dado prosseguimento a este processo, nos termos dispostos no art. 12, § 3º, da Lei 8.443/1992 c/c o art. 202, § 8º, do RI/TCU. Nesse sentido, como constam dos autos elementos probatórios que caracterizam a responsabilidade do Sr. José Cláudio Ferreira Martins, por concorrer para a consumação do dano ao erário em função dos atos irregulares descritos no item 5, e seus respectivos subitens, desta instrução, não há como afastar as irregularidades que lhe foram atribuídas nem os débitos que lhe foram imputados, mantendo-se a sua responsabilidade neste processo.
18.	Por outro lado, no que tange ao exame da boa-fé do responsável José Cláudio Ferreira Martins, será adotado aqui o sentido objetivo da cláusula de boa-fé, isto é, considerando-se um ‘modelo objetivo de conduta’, ao qual o agente público deve ajustar-se, tendo como parâmetro o homem reto, leal, cauteloso e diligente: ‘com honestidade, lealdade e probidade’, diante da mesma situação concreta (conforme entendimento plasmado no Acórdão 2436/2016-TCU-Plenário) . No presente caso concreto, à vista dos elementos constantes dos autos, percebe-se que os atos praticados pelo responsável não se ajustam ao mencionado modelo objetivo de conduta, pois as suas condutas omissivas e comissivas foram, no mínimo, culposas (por negligência e imprudência) , tendo restado comprovado que o dano ao erário resultou diretamente daquelas condutas omissivas e comissivas.
19.	Nesse diapasão, não é possível afirmar que houve boa-fé por parte do responsável, pois é razoável concluir que lhe era possível ter consciência das ilicitudes de suas condutas omissivas e comissivas e que eram exigíveis condutas diversas daquelas que ele adotou, consideradas as circunstâncias que o cercavam.
20.	Então, tendo em vista as irregularidades que restaram comprovadas nos autos, e como não foi possível reconhecer a boa-fé do responsável, este Tribunal pode proferir, desde logo, o julgamento definitivo de mérito pela irregularidade das presentes contas, com fundamento no art. 202, § 6º, do RI/TCU.
21.	Destarte, ante todo o exposto, entende-se que esta Corte deve:
a)	Declarar a revelia do responsável José Cláudio Ferreira Martins, para todos os efeitos, dando prosseguimento a este processo, nos termos dispostos no art. 12, § 3º, da Lei 8.443/1992 c/c o art. 202, § 8º, do RI/TCU;
b)	Em face da impossibilidade de reconhecer a boa-fé objetiva do responsável (com espeque art. 202, § 6º, do RI/TCU) , julgar irregulares, desde logo, as contas do Sr. José Cláudio Ferreira Martins, com fulcro nos arts. 1º, inciso I, 16, inciso III, alíneas ‘b’ e ‘c’, 19, caput, e 23, inciso III, da Lei 8.443/1992 c/c com os arts. 1º, inciso I, 209, incisos II e III, 210 e 214, inciso III, do RI/TCU;
c)	Condenar o responsável José Cláudio Ferreira Martins a ressarcir os débitos especificados no subitem 5.3 desta instrução aos cofres do FNDE;
d)	Aplicar ao responsável José Cláudio Ferreira Martins a multa prevista no art. 57 da Lei 8.443/1992, na dosimetria a ser definida pela Exma. Relatora deste feito, ante o conjunto de irregularidades verificação na execução do ajuste;
e)	Autorizar, desde logo, a cobrança judicial das dívidas, com fundamento no art. 28, inciso II, da Lei 8.443/1992, caso não atendidas as notificações;
f)	Autorizar, caso requerido pelo responsável, o parcelamento das dívidas em até 36 parcelas, com fundamento no art. 217 do RI/TCU;
h)	Dar ciência do acórdão que vier a ser proferido: ao Sr. José Cláudio Ferreira Martins, ao FNDE; e ao Exmo. Sr. Max dos Passos Palombo, Procurador da República no Município de Pelotas/RS, com base no art. 209, § 7º, do RI/TCU, para as providências que entender cabíveis, em virtude da solicitação de informações feita no âmbito do TC Processo 003.559/2018-1 (peça 1; p. 2) , apenso ao presente processo.
PROPOSTA DE ENCAMINHAMENTO
22.	Em face de todo o exposto, submetem-se os autos à consideração superior, propondo:
a)	Considerar revel o responsável José Cláudio Ferreira Martins (CPF XXX.537.960-XX) , para todos os efeitos, dando-se prosseguimento a este processo, nos termos dispostos no art. 12, § 3º, da Lei 8.443/1992 c/c o art. 202, § 8º, do RI/TCU;
b)	Em face da impossibilidade de reconhecer a boa-fé objetiva dos responsáveis, com espeque art. 202, § 6º, do RI/TCU, julgar irregulares, desde logo, as contas do responsável José Cláudio Ferreira Martins, com fulcro nos arts. 1º, inciso I, 16, inciso III, alíneas ‘b’ e ‘c’, 19, caput, e 23, inciso III, da Lei 8.443/1992 c/c com os arts. 1º, inciso I, 209, incisos II e III, 210 e 214, inciso III, do RI/TCU, em função das irregularidades, condutas e dispositivos violados especificados a seguir relativamente à execução do Convênio 10251/2009 (Siafi 723966) :
b.1) Irregularidades:
b.1.1)	Não comprovação da identificação do Núcleo;
b.1.2)	Não comprovação de atingimento da meta pactuada;
b.1.3)	Aquisição parcial do material permanente e de consumo;
b.1.4)	Aquisição de material permanente e de consumo não pactuado;
b.1.5)	Não comprovação do desenvolvimento das atividades sistemáticas pactuadas;
b.1.6)	Inobservância às orientações dessa Unidade Gestora quanto à forma de contratação do RH;
b.1.7)	Inconsistência na comprovação do período trabalhado pelo RH contratado;
b.1.8)	Inconsistência quanto à forma de contratação do RH, considerando haver um com a entidade Municipal para esse fim, e ao mesmo tempo, apresentar-se RPA’s assinadas pelos contratados;
b.1.9)	Fragilidade na comprovação de pagamentos ao RH, mesmo diligenciada nesse sentido;
b.1.10) Não comprovação de pagamentos com passagens, hospedagens e Pró-Labore do Formador;
b.1.11) Não comprovação de divulgação do Programa;
b.1.12) Realização de eventos a menor que o pactuado.
b.2) Dispositivos violados: art. 37, caput, c/c o art. 70, parágrafo único, da Constituição da República Federativa do Brasil, art. 93 do Decreto-lei 200/1967; art. 66, caput, do Decreto 93.872/1986; alínea ‘a’, § 1 º, do Inciso II, do Artigo 63 da Portaria Interministerial nº 127, de 29/5/2008, e Cláusula Décima do Termo de Convênio (peça 2; pp. 60 e 62) .
b.3) Evidências: PARECER TÉCNICO DE AVALIAÇÃO DE CUMPRIMENTO DO OBJETO Nº 90/2015 (peça 2, pp. 140-152) e PARECER FINANCEIRO Nº 012/2017-CPREC/CGPCO/DGI/SE/ME (peça 2, pp. 154-155; peça 3, pp. 48-50) .
c) Condenar o responsável José Cláudio Ferreira Martins ao pagamento das quantias a seguir especificadas, com a fixação do prazo de quinze dias, a contar do recebimento da notificação, para comprovar, perante o Tribunal (art. 214, inciso III, alínea ‘a’, do Regimento Interno) , o recolhimento das dívidas aos cofres da FNDE, atualizadas monetariamente e acrescidas dos juros de mora, calculados a partir das datas discriminadas, até a data dos recolhimentos, na forma prevista na legislação em vigor:
	Valor Original (R$) 
	Data da Ocorrência
	Natureza

	100.000,00
	09/04/2010
	Débito

	12.653,57
	30/04/2013
	Crédito

d) Aplicar ao responsável José Cláudio Ferreira Martins a multa prevista no art. 57 da Lei 8.443/1992, na dosimetria a ser definida pela Exma. Relatora deste feito, considerando o conjunto de irregularidades verificadas na execução do ajuste, fixando-lhe o prazo de 15 (quinze) dias, a contar da notificação, para que comprove, perante o Tribunal (artigo 214, inciso III, alínea ‘a’, do Regimento Interno) , o recolhimento da dívida ao Tesouro Nacional, atualizada monetariamente desde a data do presente Acórdão até a do efetivo recolhimento, se for paga após o vencimento, na forma da legislação em vigor;
e) Autorizar, desde logo, a cobrança judicial das dívidas, com fundamento no art. 28, inciso II, da Lei 8.443/1992, caso não atendidas as notificações;
f) Autorizar, desde logo, o parcelamento das dívidas em até 36 parcelas, com fundamento no art. 217 do RI/TCU;
g) Encaminhar cópia do acordão que vier a ser prolatado por este Tribunal, acompanhado do Relatório e do Voto que o fundamentarem:
g.1) Ao Sr. José Cláudio Ferreira Martins;
g.2) Ao FNDE; e
g.3) Ao Exmo. Sr. Max dos Passos Palombo, Procurador da República no Município de Pelotas/RS, com base no art. 209, § 7º, do RI/TCU, para as providências que entender cabíveis.”
É o relatório.

não há.

Procurador Sérgio Ricardo Costa Caribé.

TOMADA DE CONTAS ESPECIAL. IRREGULARIDADES NA APLICAÇÃO DE RECURSOS DO FUNDO NACIONAL DE DESENVOLVIMENTO DA EDUCAÇÃO. CITAÇÃO DOS RESPONSÁVEIS. REVELIA. IRREGULARIDADES. DÉBITO. APLICAÇÃO DE MULTA. CIÊNCIA.

TOMADA DE CONTAS ESPECIAL (TCE)

Secretaria de Controle Externo de Tomada de Contas Especial - Secex-TCE.

Em exame tomada de contas especial instaurada pelo Fundo Nacional de Desenvolvimento da Educação - FNDE em desfavor de José Cláudio Ferreira Martins, ex-prefeito de Jaguarão/RS (gestões 2009-2012 e 2013-2016) , em decorrência da impugnação parcial das despesas e insuficiência no alcance das metas pactuadas, no âmbito do Convênio 10.251/2009 (Siafi 723966) , que objetivou “o desenvolvimento de atividades recreativas e de lazer, em um núcleo, para atendimento de crianças, adolescentes, jovens, adultos, idosos e portadores de deficiência, no município de Jaguarão/RS”.
2.	O débito apurado correspondeu ao valor histórico de R$ 87.346,43. Conforme apontado em pareceres do FNDE, concluiu-se primeiramente pela aprovação parcial, tendo sido solicitada do gestor a apresentação de documentação complementar. Entretanto, mesmo após sucessivas comunicações quanto à necessidade de apresentar as informações requeridas, não foram apresentados novos elementos. 
3.	A Secretaria de Controle Externo de Tomada de Contas Especial - Secex-TCE procedeu à citação do responsável, que, mesmo após confirmado o recebimento da comunicação em seu domicílio, se manteve silente. O prazo regimental transcorreu sem que fossem apresentadas alegações de defesa ou fosse efetuado o recolhimento do débito. Dessa forma, deve ser o ex-prefeito considerado revel, com prosseguimento do processo, conforme estabelece o art. 12, § 3º, da Lei 8.443/1992.
4.	A unidade técnica propôs, em pareceres uniformes, julgar as contas do responsável irregulares, condená-lo em débito e aplicar-lhe multa; o Ministério Público junto ao TCU anuiu à proposta.
5.	Alinho-me às análises empreendidas pela Secex-TCE, razão pela qual incorporo os fundamentos apresentados às minhas razões de decidir.
6.	Ao examinar os autos, observei que, após expirar o prazo de vigência da avença, em 7/7/2012, o responsável foi provocado diversas vezes a apresentar elementos para atestar a regular aplicação dos recursos, mesmo antes de suscitar a instauração da TCE. Ainda assim, não trouxe comprovação do cumprimento do objeto nos termos pactuados.
7.		Desse modo, estava ciente da ilicitude de sua conduta. Não é possível, portanto, presumir que tenha havido boa-fé, razão por que é possível proferir, desde logo, o julgamento definitivo de mérito pela irregularidade das presentes contas, nos termos do art. 202, § 6º, do RI/TCU.
8.	Diante das irregularidades apontadas na fase interna de apuração da tomada de contas especial e da revelia no âmbito do processo no TCU, enseja-se o julgamento pela irregularidade das contas.
	Ante o exposto, acolho as conclusões da Secex/TCE e voto pela adoção da minuta de acórdão que trago à apreciação deste Colegiado
TCU, Sala das Sessões Ministro Luciano Brandão Alves de Souza, em 5 de fevereiro de 2019.
ANA ARRAES 
Relatora